【裁判字號】    90,上易,415
【裁判日期】    900918
【裁判案由】    給付居間報酬
【裁判全文】
臺灣高等法院民事判決  九十年度上易字第四一五號
      上  訴  人  新偉營造有限公司
      法定代理人  林賜全
      被上訴人    甲○○
右當事人間給付居間報酬事件，上訴人對於中華民國九十年五月三十日臺灣臺北地方
法院八十九年度訴字第二六○一號第一審判決提起上訴，本院判決如左：
    主    文
上訴駁回。
第二審訴訟費用由上訴人負擔。
    事    實
甲、上訴人方面：
壹、聲明：
一、原判決廢棄。
二、駁回被上訴人在第一審之訴。
貳、陳述：除與原判決記載相同者予以援用外，補稱略以：
一、系爭居間報酬之給付係以「實際開工」為停止條件。
二、被上訴人請求上訴人給付全部居間報酬，並無理由。
參、證據：除援用原審提出者外，並聲請函基隆市政府工務局查建照號碼八八基府工
    建字第００五一號工程是否開始進行工程。
乙、被上訴人方面：
壹、聲明：駁回上訴。
貳、陳述：除與原判決記載相同者予以援用外，補稱略以：
一、營造業慣例，營造業仲介費用於簽約時即應給付。
二、證人王濟民僅於協議書上簽名，協議書僅止於商討階段。
三、建築業之慣例為建築公司取得地方政府發給之建造執造後，即將工程發包予營造
    廠商。承包商並負責承包建造執照標的之圍籬、申請臨時水電、安全設施等，此
    即為開工。開工後將上述文件補具棄土證明等再向地方政府工務局申報開挖（施
    工）。上訴人已於八十八年十月二十日申報開挖，惟上訴人無法取得棄土證明，
    而未准施工。
參、證據：援用原審提出者外，並提出施工計劃審查表影本二紙，及聲請訊問證人王
    濟民。
    理    由
一、被上訴人主張上訴人經由其居間，於民國（下同）八十八年六月二十三日，與鉅
    倫開發建設有限公司（下簡稱鉅倫公司）簽訂工程承攬合約書，由上訴人向鉅倫
    公司承攬坐落於基隆市○○區○○段一－五二、一－五三等地號土地上之建築物
    （地下一層，地上十層，建造執造號碼：（88）基府工建字第００五一號）興建
    工程，工程總價（未含稅）為新台幣（下同）四千三百零四萬七千六百一十九元
    。兩造並約定，上訴人應給付被上訴人按合約工程款百分之三計算即一百二十九
    萬一千一百四十二元之居間報酬，上訴人已給付五十八萬元，其餘七十一萬一千
    一百四十二元，屢經催討，上訴人均置之不理，爰依居間契約請求上訴人給付七
    十一萬一千一百四十二元及遲延利息。
    上訴人對其經由被上訴人之居間與鉅倫公司訂立工程承攬合約書，承攬上開工程
    ，工程總價為四千三百零四萬七千六百一十九元，及本件居間報酬為總工程價百
    分之三等情不爭執。惟以本件實係由被上訴人及王濟民暨陳鶴源三人共同居間，
    被上訴人僅得請求「三分之一」居間報酬，上訴人已給付王濟民四十八萬元居間
    報酬，另被上訴人向上訴人借款十萬元；又本件居間報酬之給付係以「工程實際
    開工」為停止條件，茲條件尚未成就，被上訴人即不得請求等語資為抗辯。
    （原審為上訴人敗訴之判決，上訴人提起上訴。）
二、被上訴人主張上訴人經由其居間，於八十八年六月二十三日，與鉅倫公司簽訂工
    程承攬合約書，由上訴人向鉅倫公司承攬上開興建工程，工程總價（未含稅）為
    四千三百零四萬七千六百一十九元。兩造並約定，上訴人應給付被上訴人按合約
    工程款百分之三計算即一百二十九萬一千一百四十二元之居間報酬等情，業據提
    出工程承攬合約書為證，並為上訴人訢不爭執，堪認為真正。又被上訴人主張上
    訴人已給付居間報酬五十八萬元，上訴人則謂其僅給付四十八萬元居間報酬，其
    餘十萬元為被上訴人向其所借借款。查被上訴人否認十萬元為借款，上訴人亦未
    舉證該十萬元為借款，另據證人王濟民所述本件上訴人已付居間報酬為五十八萬
    元（見本院卷第三七、三八頁），從而堪認被上訴人主張上訴人已付居間報酬五
    十八萬元乙節為真正，上訴人抗辯僅付四十八萬元，另十萬元為借款云云為不足
    採。
三、被上訴人另主張上訴人應依約給付其餘居間報酬七十一萬一千一百四十二元等語
    。上訴人則以上開情詞置辯。經查：
１、
(1)、系爭工程承攬合約書見證人為被上訴人甲○○一人。
(2)、證人王濟民於原審證述「業主我們不認識是透過陳先生，所以甲○○說陳先生要
    給他六十萬，剩下我與甲○○平分。．．．。」，「當初沒有簽這個合約以前，
    有簽協議書，協議書我有簽名，後來簽這個合約有關工程很多，甲○○較懂，所
    以由他處理」，「（問：傭金部分由你、陳先生與原告分得，是內部約定還是可
    獨立對外？）沒有明確約定。」（見原審卷第八０、八一頁）；於本院證述「（
    問：為何證人王濟民你不在正式合約上見證人處上簽名？）我們寫協協議書很快
    ，但當初寫正式合約時沒有人通和我去簽。」，「（問：證人你的部分是要如何
    領？）沒有書面約定，但我也同意由甲○○出面去領，領了之後再分給我。」（
    見本院卷第三八、三九頁）
(3)、依上所述，堪認本件實際居間者為被上訴人甲○○及證人王濟民暨陳先生三人，
    惟僅被上訴人甲○○一人於上訴人與業主鉅倫公司間之正式合約上簽名，則顯被
    上訴人、王濟民及陳先生三人合意以被上訴人一人為上訴人與鉅倫公司間合約之
    居間人。至被上訴人甲○○、王濟民與陳先生三人如何分配系爭居間報酬乃渠三
    人內部間之關係，非上訴人所得置喙。況證人王濟民亦稱其同意由被上訴人出面
    領取居間報酬，從而上訴人抗辯被上訴人甲○○僅得請求三分之一之居間報酬，
    即屬無據。
２、
(1)、按居間者，謂當事人約定，一方為他方報告訂約之機會、或為訂約之媒介，他方
    給付報酬之契約。居間人以契約因其報告或媒介而成立者為限，得請求報酬。契
    約附有停止條件者，於該條件成就前，居間人不得請求報酬。民法第五百六十五
    條、第五百六十八條分別定有明文。又居間人於契約因其媒介而成立時，即得請
    求報酬，其後契約因故解除，於其所得報酬並無影響（最高法院四十九年台上字
    第一六四六號判例意旨參照）。
(2)、本件上訴人與鉅倫公司所訂工程承攬合約並無停止條件之約定，有該工程承攬合
    約書可按。
(3)、證人王濟民於原審證述「．．．。傭金是工程款的百分之三。工程合約簽好之後
    ，我們就向被告要傭金，但是簽約有點倉促，細節還沒有談清楚，但合約已經成
    立了，所以被告說他可以先付一部分五十八萬元，其他開工後再付，．．．。所
    謂開工，我只記得只是說開工，但沒有明確講文件上的開工還是實際開工。甲○
    ○有透過我向被告要傭金，但業主財物出問題，工程沒有繼續，被告就不願再給
    。．．．。約定合約完成要拿百分之三的傭金。後來先付一部分，剩下等開工再
    付，我與甲○○也沒有正式同意，但我感覺上是可接接受。」，（見原審卷第八
    ０、八一頁）。
(4)、按建築法第五十四條第一項規定「起造人自領得建造執照或雜項執照之日起，應
    於六個月內開工，並應於開工前會同承造人及監造人將開工日期連同姓名或名稱
    住址及證書字號及承造人之施工計畫書，申請該主管機關備查。」。是依前開建
    築法之規定，起造人應會同承造人、監造人向主管機關申報「開工日期」，又承
    造人之「施工計畫書」亦應送交主管機關備查，是顯申報「開工日期」後之實際
    施作應為「施工」。查本件工程（建造執造號碼：（）基府工建字第００五一
    號）已於八十九年四月七日開工，並向主管機關基隆市政府工務局申報開工備查
    ，有該工程起造人鉅倫公司、監造人林燕淵建築師事務所、承造人新偉營造有限
    公司共同出具之建築工程開工報告書及基隆市政府工務局九十年七月二十四日（
    九０）基府工管字第０六三七四九號函可按（見本院卷第二七、二六頁）。又系
    爭工程「施工計畫審查表」曾於八十八年十月二十日、八十九年四月十日呈報主
    管機關，有被上訴人提出之施工計劃審查表影本二紙可按（見本院卷附被上訴人
    九十年八月二十七日答辯狀所附證物）。又該施工計劃審查表尚未經主管機關准
    予備查，亦有基隆市政府前開函可稽。
(5)、本件依上訴人及起造人、監造人共同出具之建築開工報告書記載，本件工程已於
    八十九年四月七日『開工』。則依證人王濟民所述，本件居間報酬之給付期即已
    屆至，被上訴人請求上訴人給付其餘未付部付報酬，自屬有理。
(6)、上訴人抗辯系爭居間報酬係以「實際開工」為停止條件云云。惟為被上訴人所否
    認，上訴人亦未舉證以實其說，自無可採。且依上述，建築法第五十四條並無「
    實際施工」之文字，而僅有「開工」、「施工計畫書」等文字，則上訴人執建築
    法第五十四條規定，認須待上訴人「實際開工」，被上訴人始得請求居間報酬云
    云，亦不足採。
四、綜上所述，被上訴人依居間關係請求上訴人給付居間報酬七十一萬一千一百四十
    二元及自八十九年五月二十日( 即支付命令繕本送達翌日）起至清償日止之法定
    遲延利息，應予准許。是則原審判命上訴人人如數給付，於法並無不合。上訴意
    旨指摘原判決不當，求予廢棄改判，為無理由，應予駁回。
五、本件事證已明，兩造其餘攻擊防禦方法，經核與本判決之結果不生影響，爰不一
    一論述。
六、據上論結，本件上訴為無理由，依民事訴訟法第四百四十九條第一項、第七十八
    條，判決如主文。
中      華      民      國    九十      年      九      月      十八    日
                                  臺灣高等法院民事第十一庭
                                      審判長法  官  吳  景  源
                                            法  官  連  正  義
                                            法  官  滕  允  潔
右為正本係照原本作成。
不得上訴。
中      華      民      國    九十      年      九      月      二十    日
                                            書記官  邵  淑  津


司法院資訊處製作；財團法人民間司法改革基金會備份。
